臺灣高等法院民事判決
108年度重上國字第11號
上  訴  人  臺北市政府捷運工程局

法定代理人  張澤雄  
訴訟代理人  林倖如律師
被 上訴 人  黃致豪  
訴訟代理人  王皓正律師
上列當事人間請求國家賠償等事件，上訴人對於中華民國108年7
月17日臺灣臺北地方法院107年度重國字第31號第一審判決提起
上訴，本院於110年3月2日言詞辯論終結，判決如下：
    主      文
原判決（除確定部分外）關於㈠命上訴人刨除柏油路面並返還超
過如附圖二編號F所示面積13.895平方公尺之土地部分，及該部
分假執行之宣告；㈡命上訴人給付超過新臺幣參拾壹萬零陸佰柒
拾元本息，及自民國一０七年六月一日起，按月給付被上訴人新
臺幣柒仟陸佰肆拾玖元部分，及該部分假執行之宣告；㈢訴訟費
用（除確定部分外）之裁判，均廢棄。
上開廢棄部分，被上訴人在第一審之訴及假執行之聲請均駁回。
其餘上訴駁回。
第一審（除確定部分外）、第二審訴訟費用，由上訴人負擔百分
之六六，餘由被上訴人負擔。
    事實及理由
被上訴人於原審起訴及本院主張：坐落臺北市○○區○○段○○段000
  地號土地（下稱系爭土地）為伊所有，權利範圍係全部〔包含
  伊實際所有之應有部分6,300分之3,654，及訴外人雍國建設開
  發股份有限公司（下稱雍國公司）信託之應有部分6,300分之2
  ,646〕。上訴人所屬之南區工程處，未經徵收程序及伊之同意
  ，於民國（下同）102年7月1日在如附圖編號A所示、面積21平
  方公尺之系爭土地上鋪設柏油（下稱A部分土地）供公眾使用
  ，嚴重侵害伊之所有權，爰依民法第767條第1項之規定，請求
  排除上訴人之侵害，上訴人應將A部分土地上之柏油路面刨除
  ，並返還予伊。又上訴人無權占有A部分土地，致使伊無法為
  使用收益而受有損害，爰依民法第179條之規定，請求上訴人
  自102年7月1日起至返還A部分土地之日止，給付相當於租金之
  不當得利。並聲明：㈠上訴人應將A部分土地之柏油路面刨除，
  並返還予伊；㈡上訴人應給付伊新臺幣（下同）46萬9,528元，
  暨自108年6月27日起加計法定遲延利息；及自107年6月1日起
  至返還A部分土地之日止，按月給付1萬1,550元；㈢願供擔保請
  准宣告假執行（原審駁回被上訴人逾上開範圍之請求部分，未
  據聲明不服，已告確定，非本院審理範圍，茲不贅述）。
上訴人則以：
㈠被上訴人於102年5月24日購買系爭土地應有部分10,200分之235
  ；被上訴人配偶王自萱於102年10月24日購買系爭土地應有部
  分180分之10；被上訴人、王自萱及部分共有人於103年3月10
  日依土地法第34條之1規定，將系爭土地出賣與訴外人邱姓人
  士，邱姓人士取得系爭土地之全部所有權；邱姓人士於103年3
  月25日將系爭土地售予雍國公司，雍國公司取得系爭土地之全
  部所有權；被上訴人再於103年4月16日向雍國公司購買系爭土
  地應有部分6,300分之4,977；王自萱另於103年9月29日向被上
  訴人購買系爭土地應有部分6,300分之1,323，被上訴人剩餘之
  應有部分為6,300分之3,654；王自萱於104年5月19日將其將系
  爭土地應有部分6,300分之1,323賣予雍國公司；雍國公司再於
  104年9月14日將所有系爭土地應有部分6,300分之2,646信託登
  記予被上訴人。是以，被上訴人前開多次反覆購買、出售系爭
  土地，其購買系爭土地之動機、交易過程均顯然可疑、涉嫌違
  法情事。又經濟部商業司之公司登記資料庫中並無雍國公司之
  資料，且被上訴人信託目的違反公共秩序、善良風俗，顯係以
  進行訴願或訴訟為主要目的，是被上訴人就系爭土地應有部分
  6,300分之2,646信託行為，因違反信託法第5條第3款之規定而
  無效。且被上訴人之請求構成權利濫用，顯以損害公眾利益為
  目的，有違民法第148條第2項規定之誠信原則，另被上訴人既
  非系爭土地形式上之唯一所有權人，依民法第821條之規定，
  被上訴人請求返還系爭土地顯無理由。　
㈡伊於102年7月1日召開捷運信義線信義安和站聯合開發區捷五基
  地毗鄰○○路○段000巷及000巷00弄計畫道路開闢認定現場會勘
  （下稱102年7月1日會勘），已有應有部分逾3分之2之其他共
  有人出席會議，並共同作成會議結論，故伊於系爭A部分土地
  舖設柏油已得地主同意，非屬無權占用，伊遂於102年7月1日
  於A部分土地舖設柏油完畢。被上訴人於購買系爭土地時，明
  知A部分土地上已舖設柏油現況卻仍願意購買，顯已同意A部分
  土地舖設柏油一事，被上訴人並無受損害之情事；況伊於A部
  分土地舖設柏油，係因被上訴人前手即前地主要求恢復舊狀所
  致。另伊係依94年6月1日會議結論於101年7月26日或以前，即
  將A部分土地旁回復原狀成花圃，而被上訴人於103年4月16日
  始成為系爭土地所有權人，故其請求無理由。
㈢被上訴人基於自己意願而不收回使用A部分土地，A部分土地目
  前為空地，伊並未占有或侵奪，任何人及被上訴人均可隨時在
  A部分土地上自由往來、隨意行走，是被上訴人不得請求不當
  得利或損害賠償。且就系爭土地已開闢完成3.5公尺道路範圍
  內，迄102年5月24日始繼受土地所有權之被上訴人及其前手為
  系爭土地之受讓人，均應承受容任公眾通行之公法上義務，伊
  無私法上不當得利之問題，是以，原判決按A部分土地全部面
  積即21平方公尺計算「相當於租金之不當得利」並命伊給付予
  被上訴人，顯有違誤等語，資為抗辯。
原審就被上訴人之請求，判決：㈠上訴人應將A部分土地上之柏油路面刨除，並將該部分土地返還予被上訴人；㈡上訴人應給付被上訴人46萬9,528元，及自108年6月27日起加計法定遲延利息；㈢上訴人應自107年6月1日起至返還土地之日止，按月給付被上訴人1萬1,550元。並附條件為假執行及免為假執行之宣告，並駁回被上訴人其餘之訴。上訴人就其敗訴部分不服，提起上訴，並聲明：㈠原判決不利於上訴人部分廢棄；㈡上廢棄部分，被上訴人在第一審之訴及假執行之聲請均駁回。被上訴人則為答辯聲明：上訴駁回（原審駁回被上訴人逾上開範圍之請求部分，未據聲明不服，已告確定，非本院審理範圍，茲不贅述）。
兩造所不爭執之事項：
㈠系爭土地為被上訴人所有，其中：
⒈被上訴人於102年5月24日購買系爭土地應有部分10,200分之235
  ；被上訴人配偶王自萱於102年10月24日購買系爭土地應有部
  分180分之10；被上訴人、王自萱及部分共有人於103年3月10
  日依土地法第34條之1規定，將系爭土地出賣與訴外人邱姓人
  士，邱姓人士取得系爭土地之全部所有權；邱姓人士於103年3
  月25日將系爭土地售予雍國公司，雍國公司取得系爭土地之全
  部所有權；被上訴人再於103年4月16日向雍國公司購買系爭土
  地應有部分6,300分之4,977；王自萱另於103年9月29日向被上
  訴人購買系爭土地應有部分6,300分之1,323，被上訴人剩餘之
  應有部分為6,300分之3,654；王自萱於104年5月19日將其將系
  爭土地應有部分6,300分之1,323賣予雍國公司；雍國公司再於
  104年9月14日將所有系爭土地應有部分6,300分之2,646信託登
  記予被上訴人（見原審卷第90-91、120-128頁）。
⒉系爭土地102年1月公告地價為每平方公尺19萬5,000元、105年1
  月公告地價為每平方公尺28萬9,000元、107年1月公告地價為
  每平方公尺27萬5,000元（見原審卷第20-21頁）。
⒊系爭土地面臨信義路四段，毗鄰捷運信義安和站5號出口，交通
  便利，且附近商家林立，生活機能方便，而系爭土地地目為雜
  ，其中A部分土地鋪設柏油，系爭土地其餘大部分築為花圃使
  用，同巷道之其他土地均鋪設為柏油路面，路邊並停有汽車等
  情，已經原審勘驗屬實，有測量筆錄、現場照片、臺北市大安
  地政事務所土地複丈成果圖在卷可稽（見原審卷第18、138-14
  4、149頁）。
㈡桂冠大廈領得68年建大安信字第4號建造執照（下稱68年建照）
  ，其中附款：①領使用執照前，應將東側計劃道路拓寬3.5M，
  以便車輛進出之用；②開工前由建築師自行查核基地地盤高程
  （見本院卷一第65-85頁）。
㈢桂冠大廈領得70年使字第138號使用執照（見本院卷一第87頁
　），竣工圖上記載有○○路○段000巷（見本院卷一第91頁）
　，並有完工時東側之現場照片（見本院卷一第93-95頁）。
㈣上訴人與系爭土地原共有人於94年6月1日就大眾捷運系統信義
  線（安和路站）工程（下稱安和路站工程）需使用私有土地之
  地下設定地上權一事召開協議（下稱94年會議），該會議紀錄
  九、說明及協議事項，其中第2、3點分別記載為「○○路○段000
  巷，信義線安和路站捷運設施地下所需使用空間，捷運局依『
  大眾捷運系統工程使用土地上空或地下處理及審核辦法』以設
  定地上權方式辦理，有關建議本府徵收所有權，因非屬捷運局
  權責，將函請本府道路主管機關工務局新建工程處檢討辦理」
  （第2點）、「本案俟本府完成地上權補償後，因施工需要施
  工期間將暫時遷移地主所設置之圍籬，完工後回復原狀」（第
  3點，見本院卷一第267-271頁）。
㈤臺北市政府就捷運設施需使用土地即○○路○段000巷（包含系爭
  土地）設定地上權，內政部於94年9月20日准予徵收，並於95
  年4月3日完成地上權設定登記（見本院卷一第273-281頁）。
㈥上訴人於99年1月25日就捷運信義線安和路站五聯合開發基地施
  工用地地上物拆除前會勘（下稱99年1月25日施工用地地上物
  拆除前會勘），會勘緣由：為興建捷運信義線安和路站位於○○
  路○段000巷下方之出入口，其所使用之私有土地已於94年完成
  地上權設定之徵收作業，現因施工在即，為免影響地上物所有
  權人之權益，故召集相關單位及地主辦理現場會勘確認；結論
  ：1.○○路○段000巷內屬捷運信義線安和路出入口之施工範圍，
  已由本府（捷運局）於94年依土地徵收條例第57條第1項及大
  眾捷運系統工程使用土地上空或地下處理及審核辦法第7、8條
  之規定完成徵收地上權，依法捷運設施施工時可逕行使用，並
  於捷運設施施工完成後，將地面恢復原有狀況，故請地主配合
  於99年2月底前自行將地上物移除，以利捷運出入口之施作；2
  .因附近部分民眾將機車停放於○○路○段000巷內，為因應捷運
  信義線安和路出入口之施工將予封閉，屆時將導致機車無法停
  放於該巷道內，本處將另邀集停車管理處及敦煌里里長等相關
  單位會勘周遭巷道是否仍有可設置機車停車位之處；3.因附近
  部分民眾常利用○○路○段000巷進出信義路及附近巷道，為因應
  捷運信義線安和路出入口之施工封閉，而導致民眾使用之不便
  ……；4.因捷運信義線安和路出入口施工封閉○○路○段000巷，致
  影響桂冠大廈機車停車場之進出……（見本院卷一第283-287頁
  ）。
㈦上訴人於100年7月26日就信義安和站聯合開發區捷五基地週邊
  道路開闢事宜，召開會議（下稱100年7月26日道路開闢會議）
  ，會議結論：有關信義安和站聯合開發區捷五基地週邊道路開
  闢事宜，經與會之道路地主討論建議以爭取道路容積移轉方式
  辦理，如獲市府同意，並將全體一致配合以道路容積移轉辦理
  （見本院卷一第289-293頁）。
㈧上訴人於100年10月14日就信義安和站聯合開發區捷五基地週邊
  道路開闢事宜，召開會議（下稱100年10月14日道路開闢會議
  ），會議結論：1.有關信義安和站聯合開發區捷五基地週邊道
  路事宜，地主可依100年10月13日公告修正「臺北都市計畫容
  積移轉審查許可條件」規定，辦理容積移轉事宜……；2.由於上
  述規定須全數地主同意辦理容積移轉，涉及地主意見之一致性
  ，請全數地主文到2星期內提供意見，以利本局確認後續是否
  以容積移轉方式辦理及其報到作業；3.本案仍以報府核定為準
  （見本院卷一第295-300頁）。
㈨上訴人於101年5月8日召開捷運信義線JRX072標信義安和站捷五
  土地開發共構工程緊鄰○○路○段000巷路面復舊前協調會（下稱
  101年5月8日復舊協調會），出席地主：在容積移轉未完成前
  不同意舖設AC，將地面恢復原有狀況；會議結論：有關○○路○
  段000巷依施工前情形復舊，地面採植草皮以美化環境（見本
  院卷一第301-306頁）。
㈩上訴人於101年10月1日召開捷運信義線CR580B區段標CR282子施
  工標信義安和站配合本府信義路公共環境致新改善設計新增北
  側捷運出入口D週邊鋪面及植栽研討會，會議結論，其中第2點
  ：○○路○段000巷臨捷五聯開基地側4米部分，請CR580B區段標
  廠商以原約假儉草草毯栽植及原約灌木施作為原則，另與AC介
  面處理以緣石收邊（見本院卷一第307-311頁）。
上訴人於102年7月1日召開捷運信義線信義安和站聯合開發區捷
  五基地毗鄰○○路○段000巷及000巷00弄計畫道路開闢認定現場
  會勘（下稱102年7月1日計畫道路開闢認定會勘），會議中，
  業務單位說明：「捷運信義線信義安和站聯合開發區捷五基地
  毗鄰○○路○段000巷及000巷00弄未開闢計畫道路，原共有26位
  土地所有權人，已有24人已提出容積移轉前置作業查詢申請，
  並經都發局依程序函請捷運局、新工處確認符合『毗鄰捷運聯
  合開發基地未開闢計畫道路』之條件，截至目前為止，尚餘2位
  地主未申請容積移轉前置作業查詢作業，為配合捷運信義線10
  2年之通車時程，擬於土地取得前先行舖設柏油，因土地所有
  權人因擔心影響其道路開闢認定而不願配合，爰邀集府內相關
  單位及地主召開本次會勘」；結論：「㈠考量本市容積移轉許
  可條件於100年修訂增列『毗鄰捷運聯合開發基地未開闢計畫道
  路』為送出基地，係因應捷運局之需求，協助取得捷運場站周
  邊之計畫道路，以供人車通行；本案道路開闢之認定時點，本
  府以『於該聯開基地取得使用執照前尚未開闢者』為原則，有關
  信義線信義安和站聯合開發區捷五基地毗鄰○○路○段000巷及00
  0巷00弄計畫道路，究屬已開闢、未開闢情形，經都發局、工
  務局、新工處及捷運局等與會單位同意以本次會勘時間點及現
  況為依據，目前現場確認屬未開闢計畫道路。㈡有關毗鄰信義
  安和站捷運聯合開發基地○○路○段000巷及000巷00弄未開闢計
  畫道路先行舖設柏油，土地所有權人擔心影響其道路開闢認定
  一節，業經本次會勘認定聯開大樓取得使用執照前均以本次認
  定結果為準，無須再行認定，故先行舖設柏油不影響申請容積
  移轉之權益，地主疑慮部分，業已釐清。㈢另本案目前尚有2位
  地主未申請容積移轉前置查詢作業，請儘速向本府都市發展局
  辦理，以免影響權益」（見本院卷一第313-318頁）。
上訴人於102年7月1日在A部分土地鋪設柏油（見本院卷二第24
  頁）。
上訴人於102年7月22日檢送101年5月8日召開捷運信義線JRX072
  標信義安和站捷五土地開發共構工程緊鄰○○路○段000巷路面復
  舊前協調會會議紀錄，及同意書、回郵信封予李治（見本院卷
  一第149-152頁）。
上訴人於102年9月23日召開「捷運信義線信義安和站位於捷五
  土地開發共構工程之出入口D西側圍籬退縮至騎樓齊斜坡道施
  作方式及捷運LOGO、無障礙指示牌設置現場會勘」（見本院卷
  一第319-321頁）。
102年11月24日捷運信義線通車。
上訴人於104年3月20日召開系爭土地原狀復舊施工前會勘，會
  議結論：請各與會單位將本次會議討論所提「前揭私有土地復
  舊方式涉及市民通行安全及市容觀瞻等問題」攜回充分討論研
  究，本處將於兩週後，再次召會以確認後續辦理原則（見本院
  卷一第323-328頁）。
上訴人於104年4月10日召開系爭土地原狀復舊施工前研討會（
  第二次），會議結論：本案土地依原貌復舊，各相關單位已於
  前次會議（本處104年3月20日召開系爭土地原狀復舊施工前會
  勘）表示無意見；本案復舊方式涉及市民通行安全及市容景觀
  ，故將簽報市府同意後，再據以辦理後續事宜（見本院卷一第
  329-334頁）。
長虹公司申請將○○路○段000巷（不包括系爭土地）及000巷00弄
  計畫道路用地容積移轉予臺北市政府（見本院卷一第335-337
  頁）。
上訴人於104年6月4日召開「臺北市○○路0段000巷（○○區○○段○○
  段00000、00000、000、00000、000、00000地號6筆道路用地
  ）既有花圃與植栽拆除前會勘」（見本院卷一第339-345頁）
  。
上訴人分別於104年6月24日、104年7月28日各以北市南土字第0
  0000000000、00000000000號函覆被上訴人之父黃誠，於106年
  8月9日以北市捷聯字第00000000000號函覆被上訴人（見本院
  卷一第347-353頁）。
被上訴人於106年12月8日向上訴人請求國家賠償（見原審卷第1
  2、58-59頁，本院卷一第355-366頁）。
被上訴人於107年6月7日向原審提起本件訴訟（見原審卷第4頁
  ）。
上訴人於107年10月19日以北市○○○區○○0000000000號函覆被上
  訴人（見本院卷一第367頁）。
查系爭土地面臨信義路四段，毗鄰捷運信義安和站5號出口，其
  中A部分土地鋪設柏油，系爭土地其餘大部分築為花圃使用，
  同巷道之其他土地均鋪設為柏油路面（見不爭執事項㈠⒊）。又
  上訴人於94年間就安和路站施工時，向原土地所有權人借用系
  爭土地時，系爭土地作為供通行之道路範圍寬度係2.03公尺，
  其他部分為花圃一節，為兩造所不爭執（見本院卷二第25頁）
  。因此，上訴人於94年間，因安和路站工程施工而借用系爭土
  地時，其中A部分土地之使用現況可分為兩部分，分別係作為
  道路用之如附圖二編號E所示、2.03公尺道路範圍土地（下稱E
  部分土地），及作為花圃用之如附圖二編號F所示、面積13.89
  5平方公尺（下稱F部分土地）等情，堪可認定。又上訴人於10
  2年7月1日在A部分土地鋪設柏油（見不爭執事項）。則被上
  訴人就A部分土地，請求上訴人刨除柏油回復原狀，及返還不
  當得利等項，自應就E、F部分土地分別論究，是本件之爭點應
  為：㈠被上訴人依民法第767條第1項之規定，請求上訴人將E部
  分土地之柏油路面刨除返還予被上訴人，及依民法第179條之
  規定，請求上訴人給付相當於租金之不當得利，是否有理由？
  ㈡被上訴人依民法第767條第1項之規定，請求上訴人將F部分土
  地之柏油路面刨除返還予被上訴人，及依民法第179條之規定
  ，請求上訴人給付相當於租金之不當得利，是否有理由？茲分
  別析述如下： 
㈠被上訴人依民法第767條第1項之規定，請求上訴人將E部分土地
  之柏油路面刨除返還予被上訴人，及依民法第179條之規定，
  請求上訴人給付占用E部分土地相當於租金之不當得利，均無
  理由：
⒈按公用地役關係乃私有土地而具有公共用物性質之法律關係，
  與民法上地役權之概念有間，久為我國法制所承認（司法院釋
  字第255號解釋、行政法院45年判字第8號及61年判字第435號
  判例意旨參照）。既成道路成立公用地役關係，首須為不特定
  之公眾通行所必要，而非僅為通行之便利或省時；其次，於公
  眾通行之初，土地所有權人並無阻止之情事；其三，須經歷之
  年代久遠而未曾中斷，所謂年代久遠雖不必限定其期間，但仍
  應以時日長久，一般人無復記憶其確實之起始，僅能知其梗概
  （例如始於日據時期、八七水災等）為必要（司法院大法官會
  議釋字第400號理由書參照）。查E部分土地經臺北市政府依該
  土地位於○○路○段000巷，依航照圖顯示於80年起即已存在通路
  ，符合經歷之年代久遠而未曾中斷，且為供公眾通行之用，無
  相關證據說明於通行之初有遭受阻攔，符合公眾通行之初，土
  地所有權人無阻止之情事，及為周遭民眾及居民出入通行之必
  要路段，符合為不特定之公眾通行所必要，而非僅為通行之便
  利或省時等情，認定具有公用地役關係之事實，有該府108年1
  1月21日府授工新字第0000000000號函暨檢附之108年11月5日
  臺北市公私有土地供巷道使用公用地役關係暨公共安全認定小
  組第19次委員會議紀錄可參（見本院卷一第255-263頁），並
  為兩造所不爭執（見本院卷一第445-446頁）。據此，E部分土
  地為○○路○段000巷之一部分，80年間已作為道路，供不特定公
  眾通行使用迄今，為既成道路，有公用地役關係存在一節，應
  堪認定。
⒉次按私有土地實際供公眾通行數十年之道路使用，公法上應認
  為已有公用地役關係存在，其所有權之行使應受限制，土地所
  有人不得違反供公眾通行之目的而為使用，即於上述公用目的
  範圍內，有容忍他人使用之義務。政府機關為有利於公眾之通
  行使用，就該道路舖設柏油路面，設置側溝、路燈，埋設管線
  等都市道路之通常設施，屬合乎公共利益之行為，土地所有人
  亦應容忍。又既成道路成立公用地役關係者，其所有權人對土
  地無從自由使用收益，形成因公益而特別犧牲其財產上之利益
  ，僅生公法上補償之權利義務關係，無私法上不當得利問題（
  最高法院107年度台上字第2451號判決要旨參照）。經查：
⑴E部分土地為既成道路，已供公眾通行數十餘年，而成立公用地
  役關係，業如前述，是E部分土地所有權已不得違反供公眾通
  行之目的，政府為利於公眾通行，整理道路環境，自得於既成
  道路之E部分土地為必要之改善、維護，以維公共利益（市區
  道路條例第32條參照），故上訴人依市區道路條例之規定，於
  既成道路之E部分土地上鋪設柏油，合乎供公用通行使用之公
  共利益，被上訴人應予容忍，被上訴人以其所有E部分土地之
  所有權受侵害為由，依民法第767條第1項之規定，請求上訴人
  將E部分土地之柏油路面刨除並返還予被上訴人，即屬無據。
⑵承前所述，E部分土地為供公眾通行使用之既成道路，屬具有公
  用地役關係，則揆諸上開說明，其補償關係自屬公法上之權利
  義務，E部分土地在此公用地役關係存續期間，在公眾通行目
  的範圍內，即不生私法上不當得利之問題。從而，被上訴人依
  民法第179條之規定，請求上訴人就E部分土地給付相當於租金
  之不當得利，亦乏所據。　
㈡被上訴人依民法第767條第1項之規定，請求上訴人將F部分土地
  之柏油路面刨除返還予被上訴人，為有理由：　
⒈按以無權占有為原因，請求返還所有物之訴，被告對原告就其
  物有所有權存在之事實無爭執，而僅以非無權占有為抗辯者，
  原告於被告無權占有之事實，無舉證責任。被告應就其取得占
  有，係有正當權源之事實證明之。如不能證明，則應認原告之
  請求為有理由（最高法院72年度台上字第1552號判決要旨參照
  ）。又負有道路維護（養護）之行政管理權責機關，本於行政
  授益性處分或公法上無因管理，於現有道路得為舖設柏油路面
  、設置道路標線、號誌等行政處分或行政事實行為，以供大眾
  通行，惟於私設道路，如無特別法令依據，於該私設道路已符
  合司法院大法官釋字第400號解釋意旨所稱既成道路前，不能
  任意干涉私有道路所有人之管理權，致有使私有道路形成供不
  特定多數人通行之可能。行政機關之行為如法無明文，逕於私
  人所有之私設道路為上開管理行為時，私有道路所有人非不得
  請求予以除去。行政機關如主張其維（養）護該私有道路之法
  定職責者，或主張土地所有人之訴請除去，顯係權利濫用者，
  應負舉證之責（最高法院109年度台上字第2492號判決要旨參
  照。
⒉經查：
⑴上訴人在安和路站工程施工時，於94年間因施工需要，在施工
  期間向原系爭土地所有權人借用系爭土地，並依94年會議之結
  論第3點上訴人於工程完工後，應將系爭土地回復原狀（見不
  爭執事項㈣）。又系爭土地之A部分土地，其中之E部分土地為
  供公眾通行之既成道路，固如前述，然其餘之F部分並非既成
  道路，是依94年會議之結論，在上開工程施工完工後，上訴人
  應將F部分土地回復原狀一節，應堪認定。
⑵雖上訴人抗辯依102年7月1日計畫道路開闢認定會勘之會議紀錄
  ，被上訴人父親黃誠代理被上訴人母親李治出席，並有系爭土
  地應有部分逾三分之二之其他共有人出席，而共同作成會議結
  論，應可證明出席該會議之系爭土地其他共有人已同意鋪設柏
  油，且同意鋪設柏油，屬共有土地之管理行為，故鋪設柏油已
  得應有部分逾三分之二之共有人同意，應屬合法有效之管理行
  為，縱同意鋪設柏油，係屬共有土地之變更行為，依土地法第
  34條之1規定，鋪設柏油亦得應有部分逾三分之二之共有人同
  意，屬合法有效之變更行為，則上訴人係在得到系爭土地地主
  同意鋪設柏油情況下，於F部分土地上鋪設柏油，非屬無權占
  用，且捷運信義線仍持續通車營運中，被上訴人仍得申辦容積
  移轉，鋪設柏油之原因及目的並無改變，縱使被上訴人未出席
  ，事後應不得以上訴人無權鋪設柏油，而訴請刨除柏油等語。
  惟查：
①按共有物之管理，專指保存行為及改良、利用等行為而言，其
  中共有物之利用行為係以滿足共有人共同需要為目的，不變更
  共有物之性質或用途，決定其使用收益方法之行為，倘程度上
  已達變更共有物原來之用益狀況，使共有人原有之用益權受剝
  奪，且回復原狀將有困難者，則屬同法第819條第2項所指共有
  物之變更之情形，尚非共有物之管理行為，即應依該條項規定
  得全體共有人之同意，尚不得依民法第820條第1項規定，以多
  數決為之（最高法院107年度台上字第1949號判決要旨參照）
  。查F部分非既成道路，依94年會議之結論，在安和路站工程
  完工後，上訴人應將F部分土地回復原狀，業如前述，而倘參
  與102年7月1日計畫道路開闢認定會勘之系爭土地共有人，係
  同意上訴人在F部分土地鋪設柏油，而作為供公眾通行之用，
  顯已達變更共有物即F部分土地原來之用益狀況，使包括被上
  訴人在內之其餘未參與共有人原有之用益權受剝奪，且回復原
  狀將有困難之情形，應屬共有物用途之變更，而非僅為F部分
  土地之管理行為，依上說明，自應得全體共有人之同意，尚不
  得僅以多數決為之。故上訴人抗辯同意F部分土地鋪設柏油屬
  共有土地之管理行為，並已得應有部分逾三分之二之共有人同
  意，屬合法有效之管理行為云云，自不足採。
②次按「共有土地或建築改良物，其處分、變更及設定地上權、
  農育權、不動產役權或典權，應以共有人過半數及其應有部分
  合計過半數之同意行之。但其應有部分合計逾三分之二者，其
  人數不予計算」、「共有人依前項規定為處分、變更或設定負
  擔時，應事先以書面通知他共有人；其不能以書面通知者，應
  公告之」、「第一項共有人，對於他共有人應得之對價或補償
  ，負連帶清償責任。於為權利變更登記時，並應提出他共有人
  已為受領或為其提存之證明。其因而取得不動產物權者，應代
  他共有人申請登記。共有人出賣其應有部分時，他共有人得以
  同一價格共同或單獨優先承購」，土地法第34條之1第1、2、3
  項固定有明文。然102年7月1日計畫道路開闢認定會勘，其目
  的在履勘有關信義線信義安和站聯合開發區捷五基地毗鄰○○路
  ○段000巷及000巷00弄計畫道路，究屬已開闢、未開闢情形，
  參與者主要為包括上訴人在內之臺北市政府各局處（見本院卷
  一第315頁），經與會單位同意以本次會勘時間點及現況為依
  據，認定目前現場確認屬未開闢計畫道路，及土地所有權人擔
  心影響其道路開闢認定一節，經本次會勘認定聯開大樓取得使
  用執照前均以本次認定結果為準，無須再行認定，故先行舖設
  柏油不影響申請容積移轉之權益，地主疑慮部分，業已釐清（
  見不爭執事項）。是依102年7月1日會勘之目的及履勘之內容
  觀之，顯非系爭土地所有權人踐行土地法第34條之1第2、3項
  規定之程序。蓋會勘前既未有在F部分土地上鋪設柏油變更用
  途作為供公眾通行之書面通知全體共有人，亦未就此變更後對
  他共有人應為如何之補償，自難認該會勘後之會議結論符合土
  地法第34條之1所定之程序。是上訴人抗辯依土地法第34條之1
  規定，F部分土地鋪設柏油已得應有部分逾三分之二之共有人
  同意，屬合法有效之變更行為，上訴人係在得到系爭土地地主
  同意鋪設柏油情況下，於F部分土地上鋪設柏油，非屬無權占
  用等語，亦不足採。
⑶又上訴人抗辯：系爭土地已開闢完成3.5M道路範圍內，被上訴
  人應承受容認供公眾通行之義務，其訴請將如附圖二編號C所
  示、3.5公尺道路範圍土地（下稱C部分土地）之柏油路面刨除
  返還土地，顯無理由等語。惟按依建築法規之規定，提供土地
  作為公眾通行之道路與因時效而形成之既成道路不同，非屬司
  法院大法官釋字第400號解釋所指私人土地因成立公用地役關
  係，特別犧牲其財產上之利益，國家應徵收給予補償之範疇。
  蓋私有土地依建築法規之規定，提供予公眾使用者，私有土地
  所有人常因而使他基地得為建築之用或因而提高建築基地之利
  用價值，與因時效而形成之既成道路有別。是私有土地依建築
  法規之規定，提供作為公眾通行之道路，雖非上開解釋所稱之
  既成道路，其未經徵收者，仍應持續作為公眾使用，市區道路
  主管機關依其情形，得依市區道路條例第4條、第5條、第9條
  第2項等規定為改善、養護及重修，所有權人負有容忍之義務
  （最高法院102年台上字第1315號判決要旨參照）。本件被上
  訴人本於系爭土地之所有人之地位，主張排除C部分土地侵害
  ，並以C部分土地未經開闢為道路，上訴人無權在C部分土地上
  鋪設柏油等情，惟為上訴人所否認，辯稱C部分土地已經原所
  有權人同意提供作為道路使用，並已開闢為道路，被上訴人應
  容忍其所為之鋪設柏油行為等語。準此，上訴人此部分抗辯，
  自應探究C部分土地是否已經開闢為道路使用？經查：
①桂冠大廈領得70年使字第138號使用執照，竣工圖上記載有○○路
  ○段000巷，並有完工時東側之現場照片（見不爭執事項㈢）。
  且依完工時所拍攝之東側照片所示，在C部分土地之位置確有
  開闢為道路，但無法確定此開闢完成之道路寬度為何？為兩造
  所不爭執，並有完工照片可參（見本院卷二第24-25頁，卷一
  第93頁）。
②C部分土地係包括E部分土地在內，而E部分土地為既成道路，已
  供公眾通行數十餘年，成立公用地役關係，已如前述，參以上
  訴人於94年間施工，向原土地所有權人借用系爭土地時，系爭
  土地作為供通行之道路範圍寬度係2.03公尺，其他部分應為花
  圃一節，復為兩造所不爭執（見本院卷二第25頁）。因此，E
  部分土地為桂冠大廈完工時東側所開闢之道路，應堪認定。
③C部分土地中逾E部分土地之範圍，即該土地中寬度在2.03公尺
  至3.5公尺範圍土地，在上訴人於94年間施工而借用時，並非
  道路而係花圃一節，已如前述，參以，E部分土地位於信義路4
  段239巷，依航照圖顯示於80年起即已存在通路，而臺北市政
  府認定具有公用地役關係之事實，亦如前述，準此，本院在兩
  造均無法確定此開闢完成道路寬度之情形下，審酌E部分土地
  既為桂冠大廈完工時東側所開闢之道路，而逾此範圍之寬度在
  2.03公尺至3.5公尺範圍土地，在上訴人於94年間借用時，係
  作為花圃之用，暨上訴人未能舉證證明已開闢道路之寬度等各
  情，尚難認形成桂冠大廈完工時，東側C部分土地在寬度2.03
  公尺至3.5公尺範圍土地，已開闢為道路之心證。佐以包括上
  訴人在內之臺北市政府各局處，參與102年7月1日計畫道路開
  闢認定會勘時，在履勘有關信義線信義安和站聯合開發區捷五
  基地毗鄰○○路○段000巷計畫道路，究屬已開闢、未開闢情形，
  經與會單位同意以本次會勘時間點及現況為依據，認定目前現
  場確認屬未開闢計畫道路（見不爭執事項），益證C部分土地
  中逾E部分土地之寬度在2.03公尺至3.5公尺範圍土地，顯非屬
  已開闢之計畫道路甚明。
④從而，C部分土地中逾E部分土地之寬度在2.03公尺至3.5公尺範
  圍土地，既未能證明於於桂冠大廈完工時已開闢作為道路使用
  ，自非屬市區道路條例所規範之市區道路。上訴人抗辯逾E部
  分之計畫道路已開闢，被上訴人應承受容認該部分土地供公眾
  通行，尚不足採。
⑤至C部分土地中之E部分土地，已供公眾通行數十餘年，而成立
  公用地役關係，亦為桂冠大廈完工時東側所開闢完成之計畫道
  路，均如前述，則被上訴人請求上訴人將E部分土地之柏油路
  面刨除返還予被上訴人，應無理由。
⑷再上訴人抗辯：上訴人依100年7月26日道路開闢會議續辦，並
  積極爭取，臺北市政府都市發展局始於100年10月13日修正「
  臺北都市計畫容積移轉審查許可條件」，增列第4點「毗鄰捷
  運聯合開發基地未開闢計畫道路」規定，使系爭土地得以作為
  容積移轉送出基地，但被上訴人之母李治事後違反承諾，不同
  意申請容積移轉。李治要求修法在前，修法後拒不提出申請容
  積移轉在後，再多次輾轉移轉由被上訴人取得系爭土地所有權
  ，導致○○路○段000巷除被上訴人共有之系爭土地外，其餘私有
  土地皆已完成容積移轉，並拆除花圃完成柏油鋪設，其等行使
  權利，顯違誠信。且系爭土地包括A部分土地，使用分區為都
  市計畫道路，70年間取得使用執照之「桂冠大廈」建案已自行
  開闢3.5公尺部分，餘2.5公尺尚未開闢，A部分已徵收地上權
  未徵收所有權，但與信義路四段相接，並位在捷運出入口旁。
  若刨除柏油，露出土壤，日曬雨淋，造成風砂或泥濘，影響公
  共利益，且屬都市計畫道路用地，被上訴人無法做其他運用，
  縱認有劃設標線或設置阻隔設施之必要，A部分土地上之柏油
  因附合而成為該土地之一部分，亦非不得在柏油路面上為之，
  堪認其行使土地所有權之妨害除去請求權主張刨除柏油，將對
  公益造成損害，但被上訴人因此可得之利益遠不及於公共利益
  因此所受之損害，應得視為被上訴人係以損害他人為主要目的
  而行使權利，依法應不予准許等語。惟按權利之行使，不得違
  反公共利益，或以損害他人為主要目的。行使權利，履行義務
  ，應依誠實及信用方法。民法第148條定有明文。又權利之行
  使，是否以損害他人為主要目的，應就權利人因權利行使所能
  取得之利益，與他人及國家社會因其權利行使所受之損失，比
  較衡量以定之。倘其權利之行使，自己所得利益極少而他人及
  國家社會所受之損失甚大者，非不得視為以損害他人為主要目
  的；民法第148條第1項所稱權利之行使，不得以損害他人為主
  要目的者，係指行使權利，專以損害他人為目的之情形而言，
  若為自己之利益而行使，縱於他人之利益不無損害，然既非以
  損害他人為主要目的，即無該條項規定之適用(最高法院71年
  台上字第737號判例、79年度台上字第2768號判決意旨參照)。
  經查：
①100年7月26日道路開闢會議，雖有與會道路地主討論建議以爭
  取道路容積移轉方式辦理，如獲市府同意，並將全體一致配合
  以道路容積移轉辦理之會議結論（見不爭執事項㈦），然此僅
  係到場地主之建議，且尚待臺北市政府同意而修正臺北都市計
  畫容積移轉審查許可條件後，再由全體地主提出容積移轉之申
  請，是尚難僅以到場地主所為之前揭建議，即謂該地主嗣後應
  受此建議之拘束。故上訴人抗辯被上訴人之母李治事後違反
　100年7月26日道路開闢會議之承諾，不同意申請容積移轉，被
  上訴人繼受後請求拆除柏油鋪設，其等行使權利，顯違誠信，
  尚不足採。
②C部分土地中逾E部分土地之寬度在2.03公尺至3.5公尺範圍土地
  ，非屬已開闢之計畫道路，已如前述，是上訴人抗辯系爭土地
  包括A部分土地，70年間取得使用執照之「桂冠大廈」建案已
  自行開闢3.5公尺部分，在逾E部分土地之範圍，自有未洽。又
  F部分非既成道路，上訴人於94年間施工，向原土地所有權人
  借用系爭土地時，系爭土地作為供通行之道路範圍寬度係2.03
  公尺，其他部分應為花圃，上訴人依94年會議之結論，在上開
  工程施工完工後，應將F部分土地回復原狀等情，均如前述，
  是上開工程既已完工，上訴人原應將F部分土地回復為借用前
  之使用狀態，即作為花圃之原狀，但上訴人未為回復原狀反在
  其上鋪設柏油作為供公眾通行之用，則被上訴人請求上訴人將
  鋪設之柏油刨除，並返還占有之系爭土地，自難認被上訴人行
  使權利，係專以損害上訴人為目的。且上訴人亦未能舉證證明
  被上訴人請求刨除柏油返還土地，有其所得利益極少而公共利
  益因此所受之損害甚大之情事，上訴人抗辯被上訴人係權利濫
  用云云，洵不足採。
⑸至上訴人抗辯：系爭土地西側「桂冠大廈」，於68年2月6日核
  發建造執照及70年1月23日領得使用執照，而雍國公司為「桂
  冠大廈」之建商即實質起造人，明知「桂冠大廈」建造執照附
  有「領使用執照前，應將東側計畫道路拓寬3.5M」之建築條件
  ，即建築許可之附款，並起造人確實於系爭土地上自行開闢完
  成3.5公尺道路及設有公共排水溝後，據以領得使用執照。乃
  雍國公司竟為掩飾此事實，將系爭土地於104年9月14日信託登
  記予被上訴人，使被上訴人得以提起本件訴訟，顯係以進行訴
  訟為主要目的，該信託登記應屬無效等語。然按信託行為，以
  進行訴願或訴訟為主要目的者，無效，固為信託法第5條第3款
  所明定有明文。惟查：被上訴人除雍國公司信託之應有部分6,
  300分之2,646外，原即有系爭土地之應有部分6,300分之3,654
  ，為系爭土地之共有人（見不爭執事項㈠⒈），則被上訴人縱未
  取得雍國公司信託之應有部分，本即得依民法第821條、第767
  條第1項規定，請求上訴人排除侵害，不因雍國公司有無信託
  而受影響。又C部分土地中逾E部分土地之寬度在2.03公尺至3.
  5公尺範圍土地，非屬已開闢之計畫道路，已如前述，則上訴
  人抗辯起造人於系爭土地上自行開闢完成3.5公尺道路部分，
  在逾E部分土地之範圍，非屬有據。準此，本院尚難認以被上
  訴人有上訴人所指多次反覆購買、出售系爭土地之行為，而形
  成雍國公司之上開信託行為係以進行訴願或訴訟為主要目的之
  心證，是上訴人此部分抗辯，應乏所據。
⑹綜上，F部分非既成道路，上訴人於94年借用時係作為花圃之用
  ，其依94年會議之結論，在安和路站工程施工完工後，應將F
  部分土地回復原狀，上訴人所舉證據復不足以形成其上有開闢
  完成計畫道路，供公眾通行之用，均如前述，則上訴人抗辯其
  在F部分土地鋪設柏油，被上訴人有容忍之義務，自非可採。
  故F部分土地為被上訴人所有，其請求上訴人應將F部分土地之
  柏油路面刨除返還予被上訴人，洵屬有據，應予准許。
㈢被上訴人依民法第179條之規定，請求上訴人給付F部分土地相
  當於租金之不當得利，為有理由：　　
⒈按無權占有他人土地，可能獲得相當於租金之利益，為社會通
  常之觀念。其依不當得利之法則請求返還不當得利，以無法律
  上之原因而受利益，致他人受有損害為其要件，自得以對方所
  受之利益為度，做為請求返還之範圍（最高法院61年度台上字
  第1695號判例參照）。查上訴人在F部分土地鋪設柏油而無權
  占有，被上訴人主張上訴人受有相當於租金之利益致其受有損
  害，其得依不當得利之規定，請求上訴人返還相當於租金之利
  益，自屬有據。
⒉次按城市地方房屋之租金，以不超過土地及其建築物申報總價
  年息百分之十為限，土地法第97條第1項定有明文。所謂土地
  之總價額，係指法定地價而言，土地所有權人依土地法所申報
  之地價為法定地價，土地法施行法第25條、土地法第148條分
  別定有明文，而舉辦規定地價或重新規定地價時，土地所有權
  人未於公告期間申報地價者，以公告地價百分之八十為其申報
  地價，平均地權條例第16條前段亦規定明確。又基地租金之數
  額，除以基地申報地價為基礎外，尚須斟酌基地之位置，工商
  業繁榮之程度，承租人利用基地之經濟價值及所受利益等項，
  並與鄰地租金相比較，以為決定，並非必達申報總地價年息10
   %最高額（最高法院68年度台上字第3071號判例參照）。經查
  ：
⑴上訴人於102年7月1日在F部分土地鋪設柏油（見不爭執事項）
  。則被上訴人請求上訴人應自102年7月1日起，至返還F部分土
  地之日止，按月給付不當得利，即屬有據。
⑵系爭土地面臨信義路四段，毗鄰捷運信義安和站5號出口，交
　通便利，且附近商家林立，生活機能方便，而系爭土地地目為
　雜，其中A部分土地鋪設柏油，系爭土地其餘大部分築為花圃
　使用，同巷道之其他土地均鋪設為柏油路面，路邊並停有汽車
  等情，已據原審勘驗屬實，有勘驗筆錄、照片及土地所有權狀
  在卷可憑（見原審卷第138-144、90頁）。本院參酌F部分土地
　係系爭土地中A部分土地之一部分，其所在環境、生活機能、
　交通狀況、工商繁榮程度及被上訴人利用F部分土地之經濟價
　值與所受利益等一切情狀，認被上訴人所受相當於租金之利益
  應以F部分土地申報總價額年息3%計算為適當。 
⑶系爭土地之公告地價，自102年1月起為每平方公尺195,000元，
  自105年1月起為每平方公尺289,000元，自107年1月為每平方
  公尺275,000元（見不爭執事項㈠⒉）。系爭土地中之F部分土地
  面積為13.895平方公尺，已如前述。又被上訴人就系爭土地之
  應有部分102年5月24日至103年3月9日為10,200分之235、103
  年4月16日至103年9月28日為6,300分之4,977、103年9月29日
  至104年9月13日為6,300分之3,654、104年9月14日迄今為1分
  之1（見不爭執事項㈠⒈）。
⑷從而，被上訴人請求上訴人自102年7月1日起至返還F部分土地
  之日止，應給付如附表合計欄所示之不當得利（計算式詳如附
   表所示，元以下四捨五入），即屬有據，應予准許。
綜上所述，被上訴人依民法第767條第1項、第179條之規定，請
  求㈠上訴人應將F部分土地上之柏油路面刨除，並將該部分土地
  返還予被上訴人，㈡上訴人應給付被上訴人如附表合計欄所示
  之本息，為有理由，應予准許；逾此部分之請求，為無理由，
  不應准許，該部分假執行之聲請亦失所附麗，應併予駁回。原
  審除確定部分外，就超過上開應予准許部分，為上訴人敗訴之
  判決，並為准、免假執行之宣告，尚有未洽，上訴意旨指摘原
  判決此部分不當，求予廢棄改判，為有理由，爰將原判決此部
  分廢棄改判如主文第二項所示。至上開應准許部分，原審判命
  上訴人刨除F部分土地之柏油並返還土地，及命上訴人給付如
  附表合計欄所示之本息，並為准、免假執行之宣告，核無不合
  ，上訴意旨指摘原判決此部分不當，求予廢棄改判，為無理由
  ，應予駁回。
本件事證已臻明確，兩造其餘攻擊防禦方法及未經援用之證據
　，經審酌後核與判決結果不生影響，爰不一一論述，附此敘明
  。
據上論結，本件上訴為一部有理由，一部無理由，依民事訴訟
  法第450條、第449條第1項、第79條，判決如主文。
中　　華　　民　　國　　110 　年　　3 　　月　　23　　日
                  民事第十一庭  
                        審判長法  官  李慈惠
                              法  官  陳婷玉
                              法  官  謝永昌
正本係照原本作成。
如不服本判決，應於收受送達後20日內向本院提出上訴書狀，其
未表明上訴理由者，應於提出上訴後20日內向本院補提理由書狀
（均須按他造當事人之人數附繕本）上訴時應提出委任律師或具
有律師資格之人之委任狀；委任有律師資格者，另應附具律師資
格證書及釋明委任人與受任人有民事訴訟法第466條之1第1項但
書或第2項所定關係之釋明文書影本。如委任律師提起上訴者，
應一併繳納上訴審裁判費。
中　　華　　民　　國　　110 　年　　3 　　月　　23　　日
　　　　　　　　　　　　　    書記官  王增華

　　　　　　
附表：
編號 占用系爭土地之期間  每平方公尺申報地價  占用面積 （平方公尺） 被上訴人應有部分 年息 不當得利數額 備註                            1          102年7月1日至103年3月9日（共計252日） 156,000元（計算式195,000×80%） 13.895                          235/10,200 3%         1,030元                              計算式：156,000×13.895×235/10,200×3%×（252/365）                          2        103年4月16日至103年9月28日（共計166日） 156,000元（計算式195,000×80%） 13.895                          4,977/6,300 3%       2萬3,364元                        計算式：156,000×13.895×4,977/6,300×3%×（166/365）        3           103年9月29日至104年9月13日（共計350日） 156,000元（計算式195,000×80%） 13.895                     3,654/6,300 3%         3萬6,167元                   計算式：156,000×13.895×3,654/6,300×3%×（350/365）         4 104年9月14日至104年12月31日（共計109日） 156,000元（計算式195,000×80%） 13.895 1/1 3%   1萬9,419元 計算式：156,000×13.895×1/1×3%×（109/365） 5 105年1月1日至106年12月31日（共計2年） 231,200元（計算式289,000×80%） 13.895 1/1 3%   19萬2,751元 計算式：231,200×13.895×1/1×3%×2 6 107年1月1日至107年5月31日（共計151日） 220,000元（計算式275,000×80%） 13.895 1/1 3%   3萬7,939元 計算式：220,000×13.895×1/1×3%×（151/365） 7 自107年6月1日起至返還F部分土地之日止 220,000元（計算式275,000×80%） 13.895 1/1 3%  每月7,642元 計算式：220,000×13.895×1/1×3%×1/12         合計     一、上訴人應給付被上訴人編號1至6所示合計31萬0,670元（計算式：1,030+23,364+36,167+19,419+192,751+37,939＝310,670），及自108年6月27日（原審駁回被上訴人逾此起算日之利息，未據被上訴人聲明不服，已確定）起，至清償日止，按週年利率5%計算之利息。 二、上訴人應給付被上訴人編號7所示之金額，即自107年6月1日起至返還F部分土地之日止，按月給付7,642元。